最高法院刑事判決　　　　　　　　　　　　　　　九十三年度台上字第六三六一號
　　上　訴　人　謝柱即謝雙.
右上訴人因殺人案件，經台灣高等法院中華民國九十三年九月二十一日第二審更審判
決（九十三年度上重更(二)字第二六號，起訴案號：台灣桃園地方法院檢察署九十一年
度偵字第一一九八三號）後，依職權逕送審判，視為被告已提起上訴，本院判決如左
：
    主  文
原判決關於謝火樹、謝鴻誠部分撤銷。
其他上訴駁回。
    理  由
一、撤銷部分：
本件第一審共同被告謝火樹、謝鴻誠被訴共同殺人部分，經第一審判決無罪後，復經
原審九十二年度上重訴字第二０號、本院九十二年度台上字第四一四三號判決，駁回
檢察官之上訴確定。乃原判決主文第一項猶諭知「原判決撤銷」，將第一審關於謝火
樹、謝鴻誠之確定判決部分，一併予以撤銷，顯有違誤，自應由本院將此部分之原判
決撤銷，期臻適法。
二、駁回部分：
本件原判決認定上訴人謝柱（即謝雙柱）於民國九十一年六月二十五日十二時許，
騎機車後載綽號「阿全」之不詳姓名成年男子，行經桃園縣八德巿茄苳路「愛買別莊
」工地前，因該工地之工人蔡祐銓、王玉裕橫越馬路時未遵守交通規則，險遭機車撞
及，雙方發生肢體衝突（均未受傷）。上訴人不敵，即與「阿全」離開現場，在附近
以電話聯絡謝火樹、謝鴻誠（均已判決無罪確定）後，再騎機車返回工地現場，取出
其所有非管制類之單刃尖刀（編號一）乙把，在工地四處找尋蔡祐銓、王玉裕。蔡祐
銓、王玉裕見狀，遂分開閃避。嗣上訴人在茄苳路撞見蔡祐銓，乃基於傷害之犯意，
持刀緊追蔡祐銓。此時，謝火樹、謝鴻誠駕車抵達工地，亟思勸架，亦緊追上訴人。
蔡祐銓由茄苳路跑至工地時，為土堆絆倒，上訴人即揮刀刺其雙手腕及手掌內側致裂
傷，蔡祐銓並因閃避滑倒，造成顏面、左肩及胸部多處挫、擦傷，旋再跑至茄苳路，
又為上訴人追及，持尖刀揮去，致其頭部外傷併頭皮及左耳裂傷。蔡祐銓被迫握住刀
刃，欲奪刀抵抗，造成左手掌裂傷。二人奪刀之際，謝火樹趕來勸架，撿拾工地內之
鐵箍，喝令上訴人放下尖刀，並以左手握住刀刃；王玉裕亦持一枝長條木棍趕至，上
訴人始放刀離去。王玉裕見上訴人持刀尋釁且傷害蔡祐銓，即持木棍追打上訴人，二
人沿茄苳路往八德巿方向追逐，謝鴻誠、蔡祐銓及另一工人黃平和亦在後緊追，黃清
圖等工人及謝火樹稍後亦尾隨追趕。上訴人在追逐中，經過其停放機車處，復自機車
腳踏墊上之水桶內取出其所有之另一把非管制類尖刀（編號二），與王玉裕對峙，見
蔡祐銓首先趕抵，乃接續同一傷害之故意，持刀刺向蔡祐銓之左大腿內側，致其左大
腿內側深超過十公分之深部肌肉裂傷併股四頭肌部分斷裂，受傷倒地，經其他工人拖
至路邊（以上傷害部分，已判刑確定）。王玉裕、黃平和及其他工人見狀，仍持木棍
繼續追打上訴人，並與其對峙，上訴人遂萌殺人之概括犯意，持尖刀面對面以立姿猛
力刺向黃平和之左前胸下方，刀刃穿過第九、第十肋間肌進入胸腔，造成左肺萎陷、
左肺下葉切割創長五公分、深一公分，縱隔腔左下方心包穿刺傷、左心室側壁接近心
尖部位穿刺傷、傷口長五公分，深度穿過左心室壁之穿刺傷，引起心包填塞與失血性
休克死亡；復基於同一殺人犯意，再持尖刀面對面以立姿猛力刺向王玉裕之左前胸上
方，刀刃穿過第三、第四肋間肌進入胸腔，造成左肺萎陷、左肺上葉內緣切割創長五
公分、深一公分，縱隔腔左上方心包穿刺傷、左心室冠狀溝下穿刺傷、傷口長二公分
，深度穿過左心室壁之穿刺傷，引起心包填塞與失血性休克死亡。案發後，經警在現
場扣得上訴人所有之尖刀二把、工地使用之長條木棍四支；上訴人則於同日二十時許
向警方投案等情。係以上開事實，已據上訴人坦承持編號二尖刀先後行刺黃平和、王
玉裕致死等情不諱，並經證人蔡祐銓、蔡開敬、陳錦鵬、黃清圖、劉建賢、張德富、
謝鴻誠等人證述綦詳，又有扣案之尖刀為證。黃平和、王玉裕因上訴人持刀刺殺，分
別受有前述之傷害，引起心包填塞與失血性休克死亡，業經檢察官相驗明確，及法務
部法醫研究所鑑定無訛，有驗斷書、解剖照片、法務部法醫研究所鑑定書可稽，復經
鑑定人即法醫師陳明宏證述屬實。扣案之編號二尖刀經鑑驗結果，染有黃平和、王玉
裕之血跡，亦有內政部警政署刑事警察局鑑驗書足憑。參以編號二尖刀，單刃尖銳鋒
利，刀刃長度十四點六公分，上訴人持之刺殺黃平和、王玉裕之左胸部，刀刃進入胸
腔內，更深入左肺深一公分，穿過左心室壁，足見上訴人下手時用力甚猛，行刺部位
又係人體之要害，顯有殺人之故意，犯行堪予認定，為其所憑之證據及認定之理由。
並以案發當時，現場工人雖與上訴人追逐互毆，但綜合證人蔡祐銓等人之陳述，上訴
人之受傷診斷證明書、病歷影本及受傷照片等卷證資料，顯示追逐過程中，各工人間
之距離尚有先後之分，並無十餘人同時齊聚圍毆上訴人致其倒地之情形。參酌黃平和
、王玉裕受刺之部位、傷口切割之走向及其長、深度，尖刀刀刃之長度，比對上訴人
與黃平和、王玉裕之身高，及鑑定人即法醫師陳明宏之證言，足認上訴人刺殺黃平和
、王玉裕時，應係欺身貼近，以立姿面對面方式，持尖刀猛力刺入黃平和之左前胸下
方，再刺向王玉裕左前胸上方。上訴人所辯遭十餘名工人棍棒齊飛打倒在地，於爬起
時，因自衛向後揮刀，致錯手殺人，並無殺人之故意等語，不足採信。再，正當防衛
，必對於現在不法之侵害始得為之，倘侵害業已過去，即無正當防衛可言。至彼此互
毆，又以一方初無傷人之行為，因排除對方不法之侵害而加以還擊，始得主張正當防
衛。上訴人持刀挑釁傷人在先，棄刀後復取出另把尖刀刺傷蔡祐銓，蔡祐銓受傷倒地
後，又持刀先後猛刺黃平和、王玉裕之胸部要害，且均一刀直入胸腔內，造成左肺葉
萎陷、左心室穿刺，自非出於防衛之意思甚明。俱於理由內說明及論駁翔灼。因認上
訴人所為，係犯刑法第二百七十一條第一項之殺人罪；其先後殺害黃平和、王玉裕，
時間緊接，觸犯構成要件相同之罪名，顯係基於概括犯意為之，應依連續犯以一罪論
。爰撤銷第一審關於上訴人殺人部分之不當判決，適用刑法第五十六條、第二百七十
一條第一項、第三十七條第一項、第三十八條第一項第二款，罰金罰鍰提高標準條例
第一條前段等規定，論上訴人以連續殺人罪；審酌上訴人因行車糾紛，偶發衝突致引
起殺機，犯後已有悔意，及其品性、犯罪之手段暨所生實害等一情狀，仍量處無期徒
刑，併宣告褫奪公權終身。扣案之編號二尖刀一把，為上訴人所有供犯罪所用之物，
應予沒收。經核於法尚無違誤。本件經原審法院依職權逕送審判，視為被告已提起上
訴（上訴人雖自行提起上訴，嗣又撤回上訴），惟原判決論處上訴人罪刑，已敘明其
憑以認定之證據及理由，且就卷內有利或不利於上訴人之證據資料，詳敘取捨判斷之
理由，其認事用法既無違誤，應認上訴為無理由，予以駁回。
據上論結，應依刑事訴訟法第三百九十六條第一項、第三百九十七條，判決如主文。
中　　　華　　　民　　　國　　九十三　　年　　 十二 　　月　　　二　　　日
                              最高法院刑事第四庭
                                  審判長法官  紀　俊　乾
                                        法官  黃　正　興
                                        法官  劉　介　民
                                        法官  陳　東　誥
                                        法官  吳　昭　瑩
      右正本證明與原本無異
                                              書  記  官
中　　　華　　　民　　　國　　九十三　　年　　 十二 　　月　　　九　　　日
                                                                      Ｒ
